【裁判字號】    96,訴,5007
【裁判日期】    970307
【裁判案由】    確認抵押權不存在
【裁判全文】
臺灣臺北地方法院民事判決              96年度訴字第5007號
原      告  辛○○
訴訟代理人  王志哲律師
被      告  戊○○
            丙○○
            丁○○
被      告  庚○○
                        號6樓.
上  一  人
法定代理人  壬○○○
被      告  己○○
兼 上一 人
法定代理人  甲○
上  二  人
訴訟代理人  乙○○
當事人間確認抵押權不存在事件，經本院於中華民國97年2 月15
日言詞辯論終結，判決如下：
    主      文
確認被告庚○○就坐落臺北市○○區○○段一小段1864建號、建
物門牌臺北市○○區○○路426 之1 號3 樓建物，於民國八十三
年八月二十二日以臺北市松山地政事務所松山字第215870號設定
登記最高限額新台幣貳佰萬元之抵押權所擔保之債權不存在。
確認被告庚○○就坐落臺北市○○區○○段一小段573 建號、建
物門牌臺北市○○區○○路186 號3 樓建物，於民國八十三年八
月二十二日以臺北市松山地政事務所松山字第215880號設定登記
最高限額新台幣貳佰萬元之抵押權所擔保之債權不存在。
確認被告庚○○就坐落臺北市○○區○○段一小段1520建號、建
物門牌臺北市○○區○○路三段158 巷20弄40號2 樓之8 建物，
於民國八十三年八月二十二日以臺北市松山地政事務所松山字第
215890號設定登記最高限額新台幣壹佰萬元之抵押權所擔保之債
權不存在。
原告其餘之訴駁回。
訴訟費用由被告庚○○負擔七分之一，餘由原告負擔。
    事實及理由
甲、程序方面：
    本件被告戊○○、丙○○、丁○○、庚○○經合法通知，未
    於最後言詞辯論期日到場，核無民事訴訟法第三百八十六條
    所列各款情形，應依原告之聲請，由其對被告戊○○、丙○○、丁○○、庚○○部分一造辯論而為判決。
乙、得心證之理由：
一、原告主張：
  (一)原告所有坐落臺北市○○區○○段一小段1864建號（門牌號
    碼臺北市○○區○○路426 之1 號3 樓）、臺北市○○區○○段一小段573 建號（門牌號碼：臺北市○○區○○路186
    號3 樓）、臺北市○○區○○段一小段1520建號（門牌號碼
    ：臺北市○○區○○路三段158 巷20弄40號2 樓之8 建物）
    ，所有權應有部分均為二分之一（以下簡稱系爭建物），均
    於民國83年8 月22日以原告為債務人，設定最高限額為新台
    幣（下同）2,000,000 元、2,000,000 元、1,000,000 元之
    抵押權與被告之被繼承人訴外人陳林彩月（已於90年6 月13
    日死亡）。嗣系爭建物之其他共有人取得裁判分割共有物之
    確定判決執行名義，遂聲請強制執行，請求將系爭建物變賣
    ，變賣所得價金則按共有人應有部分比例分配，此已由本院
    以95年度執字第11596 號、95年度執字第59772 號、95年度
    執字第58024 號分割共有物強制執行事件拍定，並作成分配
    表，認定拍賣所得價金應由抵押權人陳林彩月之繼承人即被
    告優先受償。惟系爭建物上設定之最高限額抵押權所擔保之
    債權僅登記為所有權移轉登記請求權，並非金錢債權，為不
    能以金錢估定之一定行為，更不及於原告未履行該所有權移
    轉債務時之損害賠償債權，此項債權不能為最高限額抵押權
    所擔保之債權範圍；此外，抵押權設定契約書所載擔保之債
    權，其請求權人、義務人、請求內容等均未載明，自無從確
    認債權內容為何，故系爭建物上設定之抵押權所擔保債權並
    不存在。
  (二)為此訴請確認系爭建物上設定登記之最高限額抵押權（以下
    稱系爭最高限額抵押權）所擔保之債權不存在等語。並聲明
    ：
  1.確認被告就坐落臺北市○○區○○段一小段1864建號、建物
    門牌臺北市○○區○○路426 之1 號3 樓建物，於83年8 月
    22日以臺北市松山地政事務所松山字第215870號設定登記最
    高限額2,000,000 元之抵押權所擔保之債權不存在。
  2.確認被告就坐落臺北市○○區○○段一小段573 建號、建物
    門牌臺北市○○區○○路186 號3 樓建物，於83年8 月22日
    以臺北市松山地政事務所松山字第215880號設定登記最高限
    額2,000,000 元之抵押權所擔保之債權不存在。
  3.確認被告就坐落臺北市○○區○○段一小段1520建號、建物
    門牌臺北市○○區○○路三段158 巷20弄40號2 樓之8 建物
    ，於83年8 月22日以臺北市松山地政事務所松山字第215890
    號設定登記最高限額1,000,000 元之抵押權所擔保之債權不
    存在。
二、被告方面：
  (一)被告戊○○、丙○○、丁○○、庚○○未於言詞辯論期日到
    場，亦未提出書狀作何聲明或陳述。
  (二)被告己○○、甲○則抗辯：
  1.被告戊○○、丙○○、丁○○及訴外人陳登科為陳林彩月之
    子，陳林彩月已於90年6 月13日死亡，被告戊○○、丙○○
    、丁○○及繼承人陳登科遂於93年1 月5 日之遺產分割協議
    書上協議，由陳登科繼承系爭建物上之抵押權。嗣因陳登科
    於95年9 月11日死亡，其繼承人即被告庚○○乃聲明拋棄繼
    承，故系爭最高限額抵押權暨其債權遂由其餘之繼承人即被
    告甲○、己○○繼承
  2.系爭建物係由陳林彩月以信託或借名契約之法律關係登記為
    原告所有，惟又恐原告將系爭建物所有權移轉予第三人，遂
    於83年8 月22日以設定系爭最高限額抵押權之方式，以擔保
    所有權移轉之請求權，此與土地法第七十九條之一第一項第
    一款之預告登記為同一法理。設定抵押權時載明擔保之債權
    為「所有權之移轉請求權，並非金錢借貸」，且未有利息、
    遲延利息及違約金之約定，足見，係將系爭建物所有權移轉
    請求權各作價2,000,000 元、2,000,000 元、1,000,000 元
    ，以表示若原告將系爭建物所有權移轉與第三人時，陳林彩
    月得實行抵押權以追及系爭建物外，若有不足額，亦得向原
    告追償，及於原告不履行所有權移轉債務時所生之損害。據
    此，對原告享有請求移轉系爭建物所有權之人，為抵押債權
    人陳林彩月，原告為債務人，茲既陳林彩月業已死亡，則系
    爭最高限額抵押權及所擔保之所有權移轉請求權之債權亦應
    由被告甲○、己○○繼承；又系爭建物業經法院拍賣，被告
    甲○、己○○既為系爭最高限額抵押權之抵押權人及債權人
    ，自得就拍定所得價金按抵押權設定契約書上所載債權額優
    先受償。
  3.原告並非系爭建物實際出資購買者，僅係登記為名義人，原
    告既然設定系爭最高限額抵押權與實際出資之陳林彩月，且
    抵押權擔保之債權內容即為陳林彩月對於原告之系爭建物所
    有權移轉請求權，故所擔保之債權確實存在，茲既系爭最高
    限額抵押權暨其債權由被告甲○、己○○繼承，原告所訴自
    無理由。
  4.並聲明：原告之訴駁回。
三、兩造不爭執之事實（詳見本院96年12月25日、97年2 月15日
    言詞辯論筆錄，卷二第47至48頁、第58頁）：
  (一)下列建物應有部分均為二分之一，均由原告（債務人兼抵押
    人）設定抵押權與陳林彩月：
  1.松山區○○段○○段1864建號（門牌號碼為：臺北市○○路
    426 之1 號3 樓），83年8 月22日最高限額抵押權200 萬元
    。
  2.松山區○○段○○段573 建號（門牌號碼為：臺北市○○路
    186 號3 樓），83年8 月22日最高限額抵押權200 萬元。
  3.松山區○○段○○段1520建號（門牌號碼：臺北市○○路○
    段106 巷1 弄12號2 樓之8） ，83年8 月22日最高限額抵押
    權100 萬元。
  4.上述最高限額抵押權擔保之債權，依抵押權設定契約書所載
    均為所有權移轉登記請求權，並非金錢借貸。
  5.系爭三筆建物係由陳林彩月出資購買借用原告名義而登記於
    原告名下。
  (二)陳林彩月已於90年6 月13日死亡，其全體繼承人並未有聲明
    拋棄繼承或限定繼承者。
  (三)陳林彩月之繼承人協議將系爭最高限額抵押權登記由陳登科
    繼承，嗣陳登科於95年9 月11日死亡，其繼承人即被告庚○○已聲明拋棄繼承，故系爭抵押權係由被告己○○、甲○繼
    承。
  (四)系爭最高限額抵押權擔保之債權並非原告、訴外人壬○○○
    、戊○○、陳林彩月及被告庚○○於83年1 月19日簽訂之協
    議書所載建物所有權移轉債權。
  (五)系爭三筆建物已經本院95年度執字第11596 號、95年度執字
    第59772 號、95年度執字第58024 號分割共有物強制執行事
    件拍定，並作成分配表，且依強制執行法第九十八條第三項
    規定囑託地政機關塗銷抵押權登記。
  (六)被告已就本院95年度執字第11596 號分割共有物強制執行事
    件製作之分配表，提起分配表異議之訴，但是後已為訴之變
    更，由本院以96年度訴字第5307號受理在案。
四、本件經兩造於本院96年12月25日言詞辯論期日整理後（見本
    院卷二第48頁），兩造爭執之重點在於：
  (一)原告提起本件訴訟有無即受確認判決之法律上利益？
  (二)系爭抵押權擔保之債權為何？該抵押權擔保之債權是否存在
    ？
五、現就兩造爭執之重點分述如下：
  (一)原告提起本件訴訟有無即受確認判決之法律上利益？
  1.按確認法律關係之訴，非原告有即受確認判決之法律上利益
    者，不得提起之，民事訴訟法第二百四十七條第一項前段定
    有明文。所謂即受確認判決之法律上利益，係指法律關係之
    存否不明確，致原告在私法上地位有受侵害之危險，得以對
    於被告之確認判決除去者而言。若對於法律關係之存否，在
    當事人間並無爭執，則無法律關係存否不明確之情形，原告
    在私法上地位亦不可能有受侵害之危險，當無受確認判決之
    法律上利益。是即受確認判決之法律上利益，乃確認之訴之
    權利保護必要要件之一。而請求確認之法律關係存否之爭執
    ，不以訴訟進行中有爭執者為限，縱當事人在起訴前曾就某
    法律關係存否有所爭執，即應認有即受確認判決之法律上利
    益，蓋以當事人就法律關係存否之主張，如因游移不定，遽
    認起訴無保護之必要，將使他造無從取得有既判力之確定判
    決，故對法律關係之存否，兩造曾有不同主張者，即應認有
    即受確認判決之法律上利益。
  2.經查，系爭建物經本院民事執行處進行分割共有物強制執行
    程序，業已拍定，並就拍賣所得價金製作分配表，被告已就
    本院95年度執字第11596 號分割共有物強制執行事件製作之
    分配表，提起分配表異議之訴，此為兩造不爭執之事實（見
    三之(五)、(六)所載），另經本院調閱各該強制執行事件卷宗綦
    詳。次查，本院前述三件分割共有物強制執行事件所製作之
    分配表，已將被告六人列為系爭最高限額抵押權人陳林彩月
    之全體繼承人而為分配，有各該分配表在卷可稽（見本院卷
    一第11至15頁及外放之影印執行事件卷宗）。據此，兩造間
    就被告得否基於抵押權人身分就拍賣系爭建物所得價金分配
    、優先受償一事，已有爭執，且原告既為前開各強制執行事
    件之執行債務人，被告是否可優先受償與原告在該執行及分
    配程序中之地位，如：有無分配價金餘額可發還原告乙節，
    關連甚深。揆諸前揭說明，原告須否依系爭最高限額抵押權
    設定之債權內容履行、被告得否受分配拍賣所得價金等私法
    上之地位有侵害之危險，自得以確認判決除去，堪認原告提
    起本件確認之訴，有即受確認判決之法律上利益。
  (二)系爭抵押權擔保之債權為何？該抵押權擔保之債權是否存在
    ？
  1.首先，原告在本件訴訟前階段原主張：系爭建物實係陳林彩
    月出資購買，並欲於其孫女即被告庚○○成年後，移轉登記
    予被告庚○○所有，以供被告庚○○居住維生，但為防堵被
    告庚○○之父陳登科覬覦系爭建物，乃與原告達成協議，借
    用原告名義登記為系爭建物之所有權人，陳林彩月並於83年
    1 月19日與原告簽訂協議書，以約定原告日後負有將系爭建
    物所有權移轉登記與庚○○之義務，基此，遂設定系爭最高
    限額抵押權，所擔保之債權則載明為所有權移轉登記請求權
    ，並非金錢借貸等語。其後，兩造則在本院96年11月2 日言
    詞辯論期日均陳稱：系爭最高限額抵押權擔保之債權，並非
    前開83年1 月19日協議書所載所有權移轉登記債權等情（見
    本院卷二第24頁、暨兩造不爭執之事實(四)）。準此，兩造關
    於83年1 月19日協議書之效力、與系爭最高限額抵押權所擔
    保之債權是否同一等相關攻擊防禦暨陳述內容、證據方法，
    即無庸再予審究。
  2.卷查，原告與陳林彩月係於83年8 月22日設定系爭最高限額
    抵押權者，就此為兩造所不爭執，復有建物登記謄本在卷可
    稽（見本院卷一第8 至10頁），依民法物權編施行法第十七
    條、民法第八百八十一條之十七規定，關於修正後民法第八
    百八十一條之一第二項規定，在民法物權編修正前設定之最
    高限額抵押權並未準用。因之，依修正前法院實務上對於最
    高限額抵押權之見解，所謂最高限額抵押權係指債務人或第
    三人提供其所有之不動產，就債權人對債務人一定範圍內之
    不特定債權，在一定金額限度內為擔保之特殊抵押權；是以
    最高限額抵押權所擔保者，係在一定範圍內之法律關係（即
    基礎關係）所不斷發生之債權，最高限額抵押契約定有存續
    期間者，其訂約之目的顯在擔保存續期間內所發生之債權，
    亦即凡在存續期間內所發生之債權皆為抵押權效力所及，若
    嗣後所擔保之債權並未發生，則債權人不得就未發生之債權
    實行抵押權。
  3.前開對於最高限額抵押權之要件說明中，所謂不特定債權，
    非指債權本身尚未特定，而係所擔保之債權具有變動性、代
    替性，各債權於最高限額抵押權設定時起至確定時止之期間
    內因不斷發生或消滅，同時通常具有將來性，但亦不排除最
    高限額抵押權設定時即已存在之特定債權而言。而一定範圍
    內之債權，則係指債權人與債務人間一定法律關係所生之債
    權；又關於一定法律關係所生之債權，因最高限額抵押權係
    由抵押權人與抵押人，基於相互間就不特定債權之合意而設
    ，自應以當事人所約定之一定法律關係，足以限制最高限額
    抵押權之擔保債權範圍而言，在解釋上不應逾其文義範圍，
    亦不應過狹。又法律關係本身，雖不必以契約行為為限，仍
    須該法律關係具得以發生不特定債權之繼續性為已足，另就
    約定之法律關係在債權發生之範圍上，亦須實質地已有相當
    程度之限制，亦即在一定程度上已實質限縮擔保債權之範圍
    ，以符合客觀明確性及實質限定性之需求。綜上，可知最高
    限額抵押所擔保的客體範圍，乃係債權人與債務人間基於一
    定法律關係於一定範圍內所發生之不特定債權，並非某個特
    定的法律關係，其與普通抵押權最大不同之處，僅在於最高
    限額抵押權所擔保者乃「不特定債權」，普通抵押權所擔保
    者則為「特定債權」。
  4.被告抗辯：系爭建物係由陳林彩月以信託或借名契約之法律
    關係登記為原告所有，惟又恐原告將系爭建物所有權移轉予
    第三人，遂以設定系爭最高限額抵押權之方式，以擔保陳林
    彩月對原告就系爭建物之所有權移轉登記請求權，另輔以抵
    押權設定契約書中並未有利息、遲延利息及違約金之約定，
    足見，係將系爭建物所有權移轉請求權各作價2,000,000 元
    、2,000,000 元、1,000,000 元，以表示若原告將系爭建物
    所有權移轉與第三人時，陳林彩月得實行抵押權以追及系爭
    建物外，若有不足額，亦得向原告追償，及於原告不履行所
    有權移轉債務時所生之損害等語。上情固為原告所否認，但
    查：
  (1)如兩造不爭執之事實(一)之５記載，系爭三筆建物係由陳林彩
    月出資購買借用原告名義而登記於原告名下者。
  (2)再經本院向臺北市松山地政事務所調閱系爭最高限額抵押權
    設定登記案卷後，查得，原告與陳林彩月在設定系爭最高限
    額抵押權時，係將原告登記為抵押人兼債務人、陳林彩月登
    記為抵押權人兼債權人，所擔保之債權範圍則載為如三之(一)
    之４之內容，此有臺北市松山地政事務所96年8 月20日函及
    附件在卷足稽（見本院卷一第142 至162 頁，其中第144 、
    147 、155 、162 頁為抵押權設定契約書內容）。自此原告
    與陳林彩月間抵押權設定契約全文內容以觀，既所提供設定
    抵押權之抵押物為系爭建物，且約定擔保債權之債權人、債
    務人分別為陳林彩月、原告，債權內容則為所有權移轉登記
    請求權；綜觀抵押權設定契約書所使用之上開文字，暨上開
    (1)兩造不爭執之事實，足徵，系爭最高限額抵押權擔保之債
    權為陳林彩月對原告之系爭建物所有權移轉登記債權。原告
    主張無法確認系爭最高限額抵押權擔保之債權種類、範圍為
    何等語，尚無足採。
  (3)原告再陳稱：前述擔保債權之所有權移轉登記請求權為不能
    以金錢估定之一定行為，該項債權不存在等語。惟按，抵押
    權擔保之債權固以金錢債權為常態，但並不以此為限，其他
    種類之債權，例如以具有財產上價值之財貨為給付標的之實
    物債權，或者以不作為為給付標的或其他不具財產價值之給
    付為標的債權（民法第一百九十九條第二、三項規定），亦
    均得為擔保債權，蓋此等債權，於債務人不為履行時，均可
    轉變為損害賠償之金錢債權型態。原告與陳林彩月所約定之
    擔保債權即系爭建物所有權移轉登記債權，依此部分所為之
    說明，自可為系爭最高限額抵押權擔保債權無訛，甚者，其
    等間抵押權設定契約書另載明擔保債權金額各為2,000,000
    元、1,000,000 元，據此，堪認在原告債務不履行時，上開
    所有權移轉登記債權得轉變為損害賠償之金錢債權。原告此
    部分之陳述，亦無足信取。
  (4)綜此，系爭最高限額抵押權所擔保之債權為陳林彩月對原告
    之系爭建物所有權移轉登記債權，且其債權數額各如三之(一)
    之１至３所述，堪以認定。
  5.再查，兩造雖不爭執：陳林彩月之繼承人協議將系爭最高限
    額抵押權登記由陳登科繼承，嗣陳登科於95年9 月11日死亡
    ，其繼承人即被告庚○○已聲明拋棄繼承，故系爭抵押權係
    由被告己○○、甲○繼承乙節（見三之(三)）。然而，依上開
    臺北市松山地政事務所96年8 月20日函所附陳林彩月全體繼
    承人遺產分割協議書記載，陳林彩月之繼承人僅就遺產中之
    不動產、動產為協議分割，所分割之遺產標的物並未及於前
    述陳林彩月對原告之系爭建物所有權移轉登記債權（見本院
    卷一第200 至208 頁）。而按抵押權，不得由債權分離而讓
    與，或為其他債權之擔保，民法第八百七十條定有明文，蓋
    抵押權係從屬於債權而存在，必先有被擔保之債權存在，而
    後抵押權始得成立，而其債權及抵押權恒屬於同一人，故債
    權人不得將其所享有之抵押權單獨讓與第三人，此乃抵押權
    之從屬性使然。陳林彩月之繼承人即被告戊○○、丙○○、
    丁○○及陳登科在陳林彩月90年6 月13日死亡時，並未有聲
    明拋棄繼承或限定繼承者（見三之(二)）；故被告戊○○、丙○○、丁○○及陳登科於陳林彩月死亡時即已繼承系爭最高
    限額抵押權所擔保之前開債權。雖其等曾協議分割遺產，約
    定由陳登科繼承系爭最高限額抵押權，但並未同時就前開系
    爭最高限額抵押權所擔保之所有權移轉登記債權予以協議分
    割，據此，系爭最高限額抵押權擔保之債權仍然由陳林彩月
    之繼承人繼承，嗣如三之(三)所載，因陳登科於95年9 月11日
    死亡，其繼承人即被告庚○○乃聲明拋棄繼承，故系爭最高
    限額抵押權擔保之債權即應由陳登科之繼承人即被告甲○、
    己○○繼承，並與其餘被告戊○○、丙○○、丁○○共同繼
    承，洵堪認定。
  6.另被告己○○、甲○已就原告所為之各項主張予以爭執並提
    出抗辯，被告戊○○、丙○○、丁○○、庚○○雖未於言詞
    辯論期日到場，亦未提出準備書狀爭執，但視與已為爭執同
    （民事訴訟法第五十六條第一款規定參照）。而原告聲明確
    認不存在之法律關係為系爭最高限額抵押權所擔保之債權，
    非系爭最高限額抵押權，依前開各項說明，茲既該債權業經
    被告戊○○、丙○○、丁○○、己○○、甲○繼承，且陳林
    彩月對原告確有請求辦理系爭建物所有權移轉登記之債權存
    在，縱使原告因系爭三筆建物已經本院分割共有物強制執行
    事件拍定，而無從依約履行所負債務，但承前４之論述，該
    項債權亦得轉變為損害賠償之金錢債權。是以，原告求為確
    認被告戊○○、丙○○、丁○○、己○○、甲○對系爭最高
    限額抵押權所擔保之債權不存在，為無理由；至原告對被告
    庚○○訴請確認債權不存在部分，因被告庚○○於陳登科死
    亡後已聲明拋棄繼承，業如前述，故原告此部分所為之請求
    ，尚屬有據。
六、綜上所述，系爭最高限額抵押權擔保之債權為陳林彩月對原
    告之系爭建物所有權移轉登記債權，縱已構成債務不履行，
    亦得轉變為損害賠償之金錢債權，被告戊○○、丙○○、丁○○、己○○、甲○各為陳林彩月、陳登科之繼承人，自繼
    承該債權，原告求為確認被告戊○○等五人就系爭最高限額
    抵押權所擔保之債權不存在部分，為無理由；至於原告求為
    確認被告庚○○就系爭最高限額抵押權所擔保之債權不存在
    部分，因被告庚○○於陳登科死亡後已聲明拋棄繼承，故其
    此部分所為之請求，應予准許。從而，原告求為確認被告庚○○就系爭三筆建物上設定登記最高限額抵押權所擔保之債
    權不存在，為有理由，至超逾部分，則難謂有據，應予駁回
    。
七、本件為判決之基礎已臻明確，兩造其餘之陳述及所提其他證
    據，經本院斟酌後，認為均於判決之結果無影響，亦與本案
    之爭點無涉，自無庸逐一論述，併此敘明。
丙、結論：原告之訴為一部有理由，一部無理由，並依民事訴訟
    法第三百八十五條第一項前段、第七十九條，判決如主文。
中    華    民    國    97    年    3     月    7     日
                  民事第三庭  法  官  賴錦華
以上正本係照原本作成。
如對本判決上訴，須於判決送達後二十日之不變期間內，向本院
提出上訴狀。
中    華    民    國    97    年    3     月    10    日
                              書記官  林桂玉


司法院資訊處製作；財團法人民間司法改革基金會備份。
